【裁判字號】    94,訴易,36
【裁判日期】    951003
【裁判案由】    侵權行為損害賠償
【裁判全文】
臺灣高等法院民事判決                  94年度訴易字第36號
原      告  乙○○
訴訟代理人  蘇家宏律師
複 代理 人  甲○○
被      告  丙○○
當事人間因妨害自由等案件提起刑事附帶民事訴訟請求侵權行為
損害賠償事件，經刑事庭裁定移送前來，原告並為起訴聲明之減
縮，本院於民國95年9月19日言詞辯論終結，判決如下：
    主      文
被告應給付原告新台幣伍仟元，及自民國94年5月2日起至清償日
止，按年息百分之五計算之利息。
原告其餘之訴 (減縮部分除外)駁回。
訴訟費用(除減縮部分外)由被告負擔百分之五，餘由原告負擔。
    事實及理由
壹、程序方面：
一、按訴狀送達後，原告不得將原訴變更或追加他訴；但擴張或
    減縮應受判決事項之聲明者，不在此限，民事訴訟法第255
    條第1項第3款定有明文。查原告具狀提起本件刑事附帶民事
    訴訟時，原係請求被告給付損害賠償新台幣（下同）20萬元
    及自起訴狀繕本送達被告之翌日起至清償日止，按年息百分
    之五計算之利息；嗣於本院言詞辯論時，減縮其起訴聲明為
    請求10萬元本息，核係減縮應受判決事項之聲明，揆之前開
    法文規定，即無不合，應予准許。
二、本件被告經合法通知，未於言詞辯論期日到場，核無民事訴
    訟法第 386條各款所列情形，爰依原告之聲請，由其一造辯
    論而為判決，合先敘明。
貳、實體方面：
一、原告起訴主張：兩造間之債務糾紛已進入司法程序，靜候判
    決，惟被告竟於民國92年3月28日下午5時許藉口向原告催討
    債務，先進入原告所經營設於台北市○○○路○段218之2號8
    樓之畫廊內大廳，其後未受原告之許可且無正當理由，逕行
    進入該畫廊附連於大廳之私人居住處，雖經原告要求退去，
    並以雙手阻擋，被告仍不退出，復抗拒阻擋，猛力闖入，被
    告本應注意於拉扯推擋之際有導致他方受傷之虞，竟仍疏未
    注意，於拉扯時不慎致原告受有右側第 4指指甲基部斷裂傷
    約0.6公分及左側第 3指指甲基部斷裂併甲床撕裂傷約1.2公
    分之傷害；嗣經原告招來保全人員及警察，被告仍不肯退出
    ，一再製造紛擾，甚而恐嚇威脅，造成原告心理、健康等權
    利受損，自得請求被告賠償精神慰撫金，爰依民法第 184條
    第1項、第195條第 1項規定提起本件訴訟。原告之起訴聲明
    為：被告應給付原告10萬元及自刑事附帶民事訴訟起訴狀繕
    本送達翌日起至清償日止，按年利率百分之五計算之利息。
二、被告未於言詞辯論期日到場，惟據其先前到庭辯稱：伊否認
    原告所稱之侵權行為。原告自86年 9月30日起，陸續向伊借
    款共計27萬1600元，伊為催討債務， 5年來無數次進出原告
    經營之畫廊、辦公室，惟原告一再拖延，每次均逼得伊聲請
    拍賣抵押物、查封原告房屋後，原告始願意陸續清償部分債
    務。伊當時係到原告經營之畫廊催討剩餘之欠款，並非無正
    當原因，且畫廊係公開場所，任何人均可出入，並無侵入住
    宅情事。又伊當時並未預期原告先出手打伊，始本能出手去
    擋，絕未毆打原告；至於原告指甲斷裂，可能是原告拉扯伊
    毛衣時折到，因伊毛衣亦遭原告拉扯而破損。伊只是防衛，
    並未傷害原告，自毋庸賠償原告精神慰撫金。可況原告提起
    本件訴訟之前，從未向伊要求賠償，而遲至94年 4月13日始
    提起本件刑事附帶民事訴訟請求賠償損害，伊要作時效抗辯
    等語，並於本院答辯聲明：原告之訴駁回。
三、查原告主張被告於上揭時、地有侵入住宅，過失傷害原告之
    犯行，惟為被告堅詞否認，並以前開情詞置辯，是本件應予
    審究之爭點厥為：被告是否有侵入住居、過失傷害原告之侵
    權行為？如有，則被告應給付原告非財產上之損害賠償金額
    為何？被告時效抗辯是否有理由？茲析述如下：
  (一)被告是否有侵入住居之侵權行為：
  1.按「無故侵入他人住宅、建築物或附連圍繞之土地或船艦者
    ，處1年以下有期徒刑、拘役或3百元以下罰金。無故隱匿其
    內，或受退去之要求而仍留滯者，亦同。」刑法第306 條定
    有明文。而「所謂無故侵入他人住宅，乃指未得該住宅之支
    配或管理人之明示或默示認許，且無正當進入理由而擅行侵
    入者而言。被告即使與被害人另有生意糾紛，在未得被害人
    明示或默示認許以前，不能謂當然有權侵入其住宅。」 (最
    高法院46年度台非字第44號裁判要旨參照) 。準此，刑法第
    306 條之罪，係重在保護個人之住屋權利即個人居住之場所
    有不受他人侵入、留滯其內干擾與破壞之權利，故以未經同
    意無故進入他人住宅、建築物或附連圍繞之土地或船艦為構
    成要件，至為灼明。
  2.本件被告固不爭執於上開時、地前往原告經營之畫廊催討債
    務，惟否認有侵入住居之情事，辯稱：原告總共向伊借款27
    萬1600元，伊為催討債務， 5年來無數次進出原告經營之畫
    廊、辦公室，原告並非無能力清償債務，卻一再惡意拖延，
    直到伊查封原告房子，原告始返還20萬元，尚有餘款未清償
    完畢；伊當時是去催討債務，只要原告給伊一個答案，就會
    離去，並無故意不法侵害原告之動機，且畫廊是開放空間，
    並非原告住宅等語。經查：
    (1)原告自86年間起，先後向被告借款共計27萬1600元，並提
      供其所有坐落台北市○○○路○段181巷49弄16號3樓之1之
      房屋及坐落基地為被告設定抵押權擔保，原先設定最高限
      額抵押權40萬元予被告，經原告於91年 1月31日出具切結
      書保證還款後，被告暫予塗銷抵押權設定，惟其後復設定
      最高限額抵押權20萬元，其間被告曾於90年及92年間以上
      開抵押權設定聲請法院准予拍賣抵押物，原告因而自90年
      6 月起至91年12月止分期攤還被告合計20萬元欠款等情，
      有借款合約書、本票、借款憑證、切結書、抵押權設定登
      記資料、匯款回條聯、匯款委託書證明條、匯款委託書、
      收據及匯入明細表等影本為證〈見外放影本之台灣台北地
      方法院檢察署92年度偵字第22030號卷 (下稱外放偵查卷)
      第14頁至16頁、本院卷第82頁至93頁、第98頁至 102頁〉
      。嗣原告於92年間對於被告提起確認兩造間債權不存在及
      塗銷不動產抵押權設定之訴訟，經台灣台北地方法院92年
      度北簡字第7634號、93年度簡上字第 176號判決確認原告
      尚有本金 7萬1600元未償，而駁回原告此部分確認債權不
      存在及塗銷不動產抵押權設定之請求，並於93年 6月間確
      定在案，有該判決書在卷可參(見本院卷第150頁至162頁)
      ；經被告於93年 8月12日持上開確定判決聲請強制執行原
      告之不動產，以清償餘欠之 7萬1600元時，原告始於強制
      執行程序中償還完畢等情，業經本院調取台灣台北地方法
      院90年度拍字第1309號、92年度拍字第24號、93年度執字
      第29868號執行卷宗核閱無訛。可見被告於92年3月28日前
      往原告經營之畫廊催討債務時，原告確實尚積欠被告 7萬
      1600元未償。
    (2)又查，被告當時在畫廊向原告催討債務時，曾經原告要求
      離去未果，雙方發生拉扯，造成原告右側第 4指指甲基部
      斷裂傷約0.6公分及左側第3指指甲基部斷裂併甲床撕裂傷
      約1.2公分，及被告身上所穿毛衣破損 (詳後述)，有台北
      市立仁愛醫院驗傷診斷書1紙、毛衣破損照片4幀在卷可稽
      (見外放偵查卷第11頁、第38頁至39頁)，堪信為實在。參
      以證人即大樓保全人員邊成舉於檢察官偵查時到庭結證稱
      ：「當天我接到公司電話，說客戶按了緊急按鈕，我到現
      場後看到告訴人 (指原告) 及被告在現場，客戶說要我請
      趙小姐 (指被告) 離開，趙小姐說他和告訴人有債務糾紛
      ，他不離開，所以我打電話回公司請公司報警」等語 (見
      外放影本之台灣台北地方法院檢察署93年度偵續字第158
      號卷第36頁，下稱外放偵續卷) ，經檢察官提示原告製作
      之畫廊平面圖 (見外放偵續卷第14頁) ，而訊問：「當時
      趙小姐是在公開場所，還是私人辦公室」時，證人亦證稱
      ：「印象中是在Ｄ室 (即平面圖標示「私人房間」一次，
      之後都是在Ａ室 (即平面圖標示「大廳」) 」等語，足證
      被告當時確有在畫廊之大廳、私人房間，經原告要求退去
      而仍留滯不離開之情事。而上開畫廊為原告所經營，故畫
      廊之大廳、私人房間、辦公室均屬原告支配、管領之建築
      物，要無疑義；被告固因與原告另有債務糾紛，惟在原告
      明示或默示認許以前，仍不能謂其當然有權侵入或留滯於
      該畫廊之建築物。是原告主張被告有侵入住居之侵權行為
      ，即屬有據。
  (二)被告是否有過失傷害原告之侵權行為：
    原告主張：被告於上開時、地衝入畫廊中之私人房間，雖經
    原告要求退去，然被告仍不退出，並抗拒阻擋，且於拉扯時
    不慎致原告受有右側第4指指甲基部斷裂傷約0.6公分及左側
    第3指指甲基部斷裂併甲床撕裂傷約1.2公分之傷害等語。惟
    被告否認有出手毆打原告之行為，辯稱：當時是原告先出手
    要把伊推出去，一直推伊、拉伊，伊本能出手去擋，因為她
    的指甲很長，在拉扯伊毛衣時，可能會折到，才會造成她指
    甲受傷，伊毛衣亦遭原告拉扯而破損等語。查原告於偵查中
    自承：當時被告進入伊房間，並發生拉扯，在拉扯過程中造
    成伊右側第三及第四指甲基部斷裂傷等語 (見外放偵查卷第
    6-1頁)；復於刑事庭審理時證稱：「我為了阻止她進去，我
    抓著她不讓她進去，她硬要進去，我緊抓著她的身體，應該
    是肩膀的地方不放」等語 (見外放影本之台灣台北地方法院
    93年度易字第1363號卷第52頁) ；再參酌原告驗傷診斷書所
    載之受傷部位為右側第4指指甲基部斷裂傷約0.6公分、左側
    第3指指甲基部斷裂併甲床撕裂傷約1.2公分，與被告提出之
    破損毛衣照片4幀 (見外放偵查卷第38頁至39頁)比對觀之，
    可知原告之受傷係因兩造拉扯所造成甚明。而上開拉扯係因
    原告先出手推拉被告、阻擋被告進入所致，事出突然，亦難
    認被告有何故意或過失傷害原告之不法犯意。原告主張被告
    應負過失傷害之侵權行為責任云云，自無可取。
  (三)原告得請求被告給付之非財產上損害賠償金額為何：
  1.按因故意或過失，不法侵害他人之權利者，負損害賠償責任
    。不法侵害他人之身體、健康、名譽、自由、信用、隱私、
    貞操，或不法侵害其他人格法益而情節重大者，被害人雖非
    財產上之損害，亦得請求賠償相當之金額；其名譽被侵害者
    ，並得請求回復名譽之適當處分，民法第184條第1項前段、
    第195條第1項分別定有明文。次按慰藉金之賠償須以人格權
    遭遇侵害，使精神上受有痛苦為必要，其核給之標準固與財
    產上損害之計算不同，然非不可斟酌雙方身分資力與加害程
    度，及其他各種情形核定相當之數額（最高法院51年度台上
    字第223號判例要旨參照）。
  2.查被告於前揭時、地有侵入原告住居、留滯不去之侵權行為
    ，已如前述，則原告依民法第184條第1項、第195條第1項規
    定，主張被告應負給付慰撫金之損害賠償責任，即屬有據。
    又查，原告從事畫廊營生，而被告妨害原告住居之場所即為
    原告營業之畫廊；且原告自本件事故發生之92年 3月28日起
    ，遲至92年 9月29日始至台北市政府警察局大安分局敦化南
    路派出所提出侵入住居及傷害之告訴，經台灣台北地方法院
    刑事庭以其已逾告訴期間而諭知公訴不受理，經上訴本院刑
    事庭後，雖經撤銷原判決而發回原法院，惟台灣台北地方法
    院刑事庭仍為公訴不受理之判決，再經本院刑事庭撤銷發回
    後，目前在台灣台北地方法院刑事庭審理中，有台灣台北地
    方法院93年度易字第1363號、本院94年度上易字第 294號、
    台灣台北地方法院95年度易更(一)字第 1號、本院95年度上易
    字第 760號刑事判決書在卷足稽，更於台灣台北地方法院刑
    事庭法官在93年11月11日試行和解時，始為損害賠償之請求
    ，可認原告因被告侵入住居所受之精神上痛苦尚屬輕微。而
    被告為高職畢業，從事房屋不動產買賣，單獨扶養 2名子女
    ，年薪約40多萬元等情，亦經其自承在卷（見本院卷第79頁
    ）。本院審酌兩造之職業、被告侵權行為之加害情形及原告
    所受之痛苦程度，認原告請求被告賠償5000元之非財產上損
    害為有理由，逾此部分之請求，即無理由，應予駁回。
  (四)被告主張時效抗辯是否有理由：
    按因侵權行為所生之損害賠償請求權，自請求權人知有損害
    及賠償義務人時起，二年間不行使而消滅；自有侵權行為時
    起，逾十年者亦同，民法第197條第1項定有明文。又按消滅
    時效，因請求而中斷；而時效因請求而中斷者，若於請求後
    六個月內不起訴，視為不中斷，此觀民法第129條第 1項第1
    款、第 130條規定自明。本件被告抗辯：原告提起本件刑事
    附帶民事訴訟之前，未曾以存證信函或其他方法對伊要求賠
    償，而本件事故發生於92年3月28日，原告遲至94年4月13日
    始提起本件訴訟請求賠償，已罹於時效等語。經查：原告於
    台灣台北地方法院刑事庭法官於93年11月11日準備程序試行
    和解時，曾當庭陳稱：「被告需向我道歉，並賠償我請兩個
    律師及受傷之損害20萬元」等語(見外放地院刑事卷第15頁)
    ，而被告當時在場知悉，並辯稱：「我認為我沒有錯，是她
    欠我錢不還而且是她拉我的」等語(見外放地院刑事卷第15-
    1頁)，可證原告於93年11月11日已有請求被告賠償之表示，
    依法即有中斷時效之效力；而原告於94年 4月13日提起本件
    刑事附帶民事訴訟，有本院總收狀字第 03597號收狀戳章在
    卷可憑（見本院94年度附民字第59號卷第1頁），顯係在6個
    月內起訴，揆諸上開法文規定，即未逾侵權行為損害賠償請
    求權之 2年短期消滅時效期間。是被告抗辯原告之請求權已
    罹於時效而消滅云云，委無可採。
四、綜上所述，原告依侵權行為之法律關係，請求被告給付5000
    元及自本件刑事附帶民事訴訟起訴狀繕本送達翌日即94年5
    月 2日起至清償日止，按年息百分之五計算之利息，為有理
    由，應予准許；逾此部分之請求，即無理由，應予駁回。
五、本件為判決基礎事證已臻明確，本院經逐一斟酌兩造所提其
    餘攻擊、防禦方法，均與前開論斷結果無礙，爰不再一一論
    述，併此敘明。
六、據上論結，本件原告之訴，為一部有理由，一部無理由，依
    民事訴訟法第385條第1項前段、第79條，判決如主文。
中    華    民    國    95    年    10    月    3     日
                    民事第十庭
                        審判長法  官  阮富枝
                              法  官  陳財旺
                              法  官  吳麗惠
正本係照原本作成。
不得上訴。
中    華    民    國    95    年    10    月    3     日
                              書記官  陶美玲


司法院資訊處製作；財團法人民間司法改革基金會備份。
